【裁判字號】    94,訴,3021
【裁判日期】    950310
【裁判案由】    大陸人民條例等
【裁判全文】
臺灣板橋地方法院刑事判決              94年度訴字第3021號
公  訴  人  臺灣板橋地方法院檢察署檢察官
被      告  甲○○
上列被告因違反臺灣地區與大陸地區人民關係條例等案件，經檢
察官提起公訴（94年度偵緝字第2355號），本院判決如下：
    主  文
甲○○共同違反不得使大陸地區人民非法進入臺灣地區之規定，
未遂，處有期徒刑壹年貳月，緩刑貳年。
    事  實
一、甲○○與大陸地區男子施平日及姓名年籍不詳綽號「阿平」
    之成年男子，共同基於使施平日（業經檢察官起訴，本院另
    案審理中）非法進入臺灣地區及行使使公務員登載不實公文
    書之犯意聯絡，先由綽號「阿平」之成年男子安排甲○○至
    大陸地區福建省福州市與施平日見面，再由甲○○於民國（
    下同）92年8 月29日在大陸地區福建省福州市公證處，與施
    平日在彼此均無結婚真意之情形下虛偽結婚，而取得該公證
    處所核發之結婚公證書。甲○○明知其所領得之前開福建省
    福州市公證處結婚公證書，及向財團法人海峽交流基金會所
    申辦之認證書上關於其與施平日結婚之內容均為不實之事項
    ，竟為達使施平日非法進入臺灣地區之目的，而於92年9 月
    16日持前開證書向基隆市安樂區戶政事務所（下稱基隆戶政
    事務所）申辦結婚登記，使該戶政事務所承辦之公務員將甲
    ○○與施平日結婚之不實事項登載於職務上所掌之戶籍謄本
    、戶籍登記簿上，足生損害於戶政機關管理戶政登記及核發
    證件之正確性。其又於92年9 月22日至基隆市政府警察局第
    四分局安樂派出所（下稱安樂派出所），與安樂派出所不知
    情之警員李守仁辦理對保，並以配偶身分簽名擔保施平日進
    入臺灣地區之保證責任，而使李守仁警員將甲○○與施平日
    係配偶關係之不實事項，登載於其職務上所掌之大陸地區人
    民進入臺灣地區保證書之「對保或證明機關（構）簽註意見
    欄」內，足生損害於警察機關對於管理擔保大陸地區人民進
    入臺灣地區後相關保證責任之正確性。其再於92年9 月25日
    ，持前開登載不實事項之戶籍謄本、大陸地區人民進入臺灣
    地區保證書，連同前開結婚公證書、證明書、認證書，及當
    場在內政部警政署入出境管理局（下稱境管局）填寫之大陸
    地區人民進入臺灣地區旅行證申請書（下稱旅行證申請書）
    ，向境管局申辦施平日以「探親」名義入境臺灣地區之旅行
    證，致境管局承辦人員將「探親」之不實事項登載在中華民
    國臺灣地區旅行證上（許可證號為：0000000000號），而核
    發給施平日前揭旅行證，使施平日得以探親方式入境臺灣地
    區，足生損害於境管局對於入出境資料管理之正確性。嗣甲
    ○○陪同施平日於92年11月23日晚上搭機來臺欲入境時，遭
    境管局中正機場服務站實施面談，因而查出係虛偽結婚而未
    准施平日入境，然施平日竟趁隙逃脫，而以此手段進入臺灣
    地區。迨施平日於94年6 月4 日晚上7 時許，在臺北縣樹林
    市○○街與柑園街1 段65巷口為警查獲。
二、案經臺北縣政府警察局樹林分局報請臺灣板橋地方法院檢察
    署檢察官偵查起訴。本院於準備程序進行中，被告就被訴事
    實為有罪之陳述，經告知被告簡式審判程序之旨，並聽取當
    事人之意見後，裁定進行簡式審判程序。
    理  由
一、上揭犯罪事實，業據被告甲○○於警詢、偵查及本院審理中
    均坦承在卷（見臺灣板橋地方法院檢察署94年度偵字第1429
    8 號偵查卷宗第133 、134 頁大陸地區在臺配偶面談記錄、
    同署94年度偵緝字第2355號偵查卷宗94年11月24日偵訊筆錄
    及本院卷宗95年2 月13日簡式審判筆錄第2 、3 頁），核與
    大陸地區人民施平日於警詢中之證述大致相符（見同上署94
    年度偵字第14298 號偵查卷宗第7 頁施平日之警詢筆錄），
    復有結婚登記申請書、基隆戶政事務所大陸暨外籍配偶基本
    資料表、財團法人海峽交流基金會證明書、福建省福州市公
    證處公證書、證明書、結婚證書、境管局不予許可處分書、
    大陸地區人民進入臺灣地區旅行證申請書、大陸地區人民進
    入臺灣地區保證書、戶籍謄本各1 件在卷可稽（第118 至12
    5 、128 、129 、135 、137 、141 頁）。本件事證明確，
    被告犯行洵堪認定，應予依法論科。
二、查被告於行為後，臺灣地區與大陸地區人民關係條例第79條
    於92年10月29日修正公布，並於同年月31日生效，其中該條
    第1 項刑度由修正前之「五年以下有期徒刑、拘役或科或併
    科新臺幣五十萬元以下罰金」，修正為「一年以上七年以下
    有期徒刑，得併科新台幣一百萬元以下罰金」，經比較新舊
    法後，依刑法第2 條第1 項但書之規定，自應適用修正前臺
    灣地區與大陸地區人民關係條例處罰。核被告以假結婚之方
    式欲使大陸地區人民施平日非法進入臺灣地區，而未能得逞
    ，係違反修正前臺灣地區與大陸地區人民關係條例第15條第
    1 款之規定，應依修正前同條例第79條第3 項、第1 項未遂
    罪論科。又結婚登記，以當事人之一方為申請人。結婚登記
    之申請，除有正當理由，經戶政事務所核准者外，不得以書
    面委託他人為之。申請人故意為不實之申請或有關機關、學
    校、團體、人民故意提供戶政機關不實之資料者，處新臺幣
    九千元以下罰鍰，戶籍法第35條、第46條及第54條分別定有
    明文，是戶政機關之公務員在職務上所登載製作之戶籍謄本
    亦屬公文書；而大陸地區人民進入臺灣地區保證書乃大陸地
    區人民申請進入臺灣地區時所應具備之文件，其中「對保或
    證明機關（構）簽註意見欄」保證人應送保證人戶籍地警察
    機關（構）辦理對保手續，由該管公務員負責辦理簽註，而
    保證人則須就「其與被保證人之關係屬實，無虛偽不實情事
    」負保證責任，此觀諸大陸地區人民進入臺灣地區許可辦法
    第15條第1 項第3 款、第17條第4 項、第18條第1 項第1 款
    等規定自明，故該辦理對保之警員於「對保或證明機關（構
    ）簽註意見欄」中所為之記載，乃具有公文書之性質。本件
    被告明知其與施平日間具有配偶關係乃不實之事項，竟分別
    前往基隆戶政事務所及基隆安樂派出所，申請辦理結婚登記
    及申請辦理大陸地區人民進入臺灣地區對保等事項，使該等
    機關承辦之公務員將此不實事項登載於其職務上所掌之戶籍
    謄本、戶籍登記簿及大陸地區人民進入臺灣地區保證書之對
    保或證明機關（構）簽註意見欄等公文書上，其後再持戶籍
    謄本及該大陸地區人民進入臺灣地區保證書等公文書向境管
    局申請辦理施平日進入臺灣地區之中華民國臺灣地區旅行證
    而行使之所為，係犯刑法第216 條、第214 條之行使使公務
    員登載不實文書罪。其使基隆戶政事務所及基隆安樂派出所
    ，將其與施平日結婚之不實事項，登載於職務上所掌之戶籍
    謄本、戶籍登記簿及大陸地區人民進入臺灣地區保證書之對
    保或證明機關（構）簽註意見欄等公文書之低度行為，應分
    別為其行使之高度行為所吸收，不另論罪。又其前開2 個行
    使使公務員登載不實文書行為，因均係在同一使施平日非法
    進入臺灣地區之犯意下所為，彼此間具有接續犯之實質上一
    罪關係，應僅論以一行使使公務員登載不實文書罪；公訴人
    認被告先後多次行使使公務員登載不實公文書犯行，係基於
    概括犯意所為，容有誤會，併此敘明。被告與施平日及綽號
    「阿平」之成年男子就前開使大陸地區人民非法進入臺灣地
    區未遂及行使使公務員登載不實文書等犯行，彼此間具有犯
    意之聯絡及行為之分擔，應論以共同正犯。又被告使大陸地
    區人民非法進入臺灣地區，尚未達既遂之程度，屬未遂犯，
    應依刑法第26條前段規定，按既遂犯之刑度減輕其刑。其所
    犯前開使大陸地區人民非法進入臺灣地區未遂罪及行使使公
    務員登載不實文書罪2 罪間，具有原因目的之牽連關係，應
    從一重論以臺灣地區與大陸地區人民關係條例第79條第3 項
    、第1 項使大陸地區人民非法進入臺灣地區未遂罪；公訴人
    認2 罪為想像競合犯，應有誤會。爰審酌被告之犯罪目的、
    智識程度、犯罪所生之危害及犯後態度等一切情狀，量處如
    主文所示之刑。再查，被告前未曾受有期徒刑以上刑之宣告
    ，有臺灣高等法院被告前案紀錄表1 件在卷可考，其歷此偵
    、審教訓，當知所警惕不致有再犯之虞，本院因認其刑之宣
    告以暫不執行為適當，爰併予宣告緩刑2 年，用啟自新。
三、公訴意旨另以：被告基於使公務員登載不實之概括犯意，持
    虛偽之結婚登記戶籍謄本，以不實之配偶身分填具「大陸地
    區人民進入臺灣地區旅行申請書」、「大陸地區人民進入臺
    灣地區保證書」，持向境管局申請施平日來臺探親而行使之
    ，使該管公務員將此不實事項登載於所掌管之公文書，核發
    施平日之旅行證，足以生損害於境管局對於大陸地區人民入
    境臺灣地區管制之正確性，因認被告此部分亦涉犯刑法第21
    6 條、第214 條行使使公務員登載不實文書罪嫌云云。惟按
    刑法第214 條所謂使公務員登載不實事項於公文書罪，須一
    經他人之聲明或申報，公務員即有登載之義務，並依其所為
    之聲明或申報而為登載，而屬不實事項者，始足構成，若其
    所為聲明或申報，公務員尚須為實質之審查，以判斷其真實
    與否，始得為一定之記載者，即非本罪所稱之使公務員登載
    不實（最高法院73年度臺上字第1710號判例足資參照）。查
    入境管理事涉國家安全，入出境管理機關對外國人或大陸地
    區人民所提之入境申請本有實質審查權，並非僅為形式審查
    ，是茍發現入境申請之事實並非真實，自得予以駁回。其次
    ，大陸地區人民如以與臺灣地區人民虛偽結婚之方式申請入
    境來臺，於其入境後遭發覺者，警察機關並得依臺灣地區與
    大陸地區人民關係條例第18條第1 項第1 款、臺灣地區與大
    陸地區人民關係條例施行細則第13條之規定，逕行強制出境
    ，則該入境申請之審核機關於審核大陸地區人民入境申請時
    ，確有實質審查之權，由是觀之，縱然申請人有虛偽不實之
    事項，主管機關自應本其職權而為實質及形式之審查，苟未
    為任何審查、登載，揆諸前揭最高法院判例意旨，尚難遽以
    科以被告有何刑法第214 條使公務員登載不實之罪責，自亦
    無從成立同法第216 條行使使公務員登載不實之罪。而本件
    被告將不實之配偶身分填具「大陸地區人民進入臺灣地區旅
    行申請書」、「大陸地區人民進入臺灣地區保證書」後，持
    向境管局申請施平日來臺探親而行使，使境管局核發施平日
    旅行證之行為，因境管局仍應為實質審查，而非僅為形式審
    查，故尚不構成刑法第214 條使公務員登載不實文書罪之情
    形，本應為此部分無罪之諭知，惟公訴意旨認此部分與前開
    論罪科刑部分有連續犯之裁判上一罪關係，爰不另為無罪之
    諭知，附此敘明。
據上論斷，應依刑事訴訟法第273 條之1 第1 項、第299 條第1
項前段，修正前臺灣地區與大陸地區人民關係條例第15條第1 款
、第79條第3 項、第1 項，刑法第11條前段、第2 條第1 項但書
、第28條、第216 條、第214 條、第26條前段、第55條、第74條
第1 款，罰金罰鍰提高標準條例第1 條前段，判決如主文。
本案經檢察官張慶林到庭執行職務。
中    華    民    國    95    年    3     月    10    日
                  刑事第12庭  法  官  陳  靜  茹
上列正本證明與原本無異。
如不服本判決，應於送達後10日內向本院提出上訴狀
                              書記官  廖  美  紅
中    華    民    國    95    年    3     月    13    日
附錄本案論罪科刑法條全文
修正前臺灣地區與大陸地區人民關係條例第15條
下列行為不得為之：
一  使大陸地區人民非法進入臺灣地區。
二  明知臺灣地區人民未經許可，而招攬使之進入大陸地區。
三  使大陸地區人民在臺灣地區從事未經許可或與許可目的不符
    之活動。
四  僱用或留用大陸地區人民在臺灣地區從事未經許可或與許可
    範圍不符之工作。
五  居間介紹他人為前款之行為。
修正前臺灣地區與大陸地區人民關係條例第79條
違反第十五條第一款規定者，處五年以下有期徒刑、拘役或科或
併科新台幣五十萬元以下罰金。
以犯前項之罪為常業者，處一年以上七年以下有期徒刑，得併科
新台幣一百萬元以下罰金。
第一項之未遂犯罰之
刑法第214 條
明知為不實之事項，而使公務員登載於職務上所掌之公文書，足
以生損害於公眾或他人者，處三年以下有期徒刑、拘役或五百元
以下罰金。
刑法第216 條
行使第二百十條至第二百十五條之文書者，依偽造、變造文書或
登載不實事項或使登載不實事項之規定處斷。


司法院資訊處製作；財團法人民間司法改革基金會備份。
